臺灣苗栗地方法院民事裁定　九十年度法字第五號
　　聲　請　人　乙○
　　代　理　人　甲○
右聲請人聲請變更財團法人苗栗縣私立弘法院附設仁愛之家捐助暨組織章程，本院裁
定如左：
財團法人苗栗縣私立弘法院附設仁愛之家捐助章程應予補充變更如附表二對照表所示
。聲請程序費用由聲請人負擔。
一、按財團之組織及其管理方法，由捐助人以捐助章程或遺囑定之。捐助章程或遺囑
　　所定之組織不完全，或重要之管理方法不具備者，法院得因主管機關、檢察官或
　　利害關係人之聲請，為必要之處分；又為維持財團之目的或保存其財產，法院得
　　因捐助人、董事、主管機關、檢察官或利害關係人之聲請，變更其組織。民法第
　　六十二條、第六十三條定有明文。上開規定之設，乃因財團法人為他律法人，無
　　變更組織、補充重要管理方法之意思機關，故賦予法院審查變更其組織及補充其
　　重要管理方法之權限。而法院此項權限之行使，原係用以健全財團之組織運作管
　　理，並用以延續財團生命，以發揮其社會功能。是聲請人之聲請，僅須敘明其組
　　織如何不完全、或何等重要管理方法之不具備，並無須具體聲明所應為之必要處
　　分，縱有聲明亦不拘束法院，法院仍得本於上開權限為聲請人所未具體聲請之財
　　團組織變更或重要管理方法之補充，對於聲請人聲請具體應為之必要處分，如不
　　採納，亦無須為駁回之諭知，僅於理由中加以敘明即可（惟不影響聲請人之抗告
　　救濟權利）。又除前所述外之捐助章程變更，既非組織之不完全，復非重要管理
　　方法之不具備，即無庸聲請法院准許，僅取得主管機關之許可，即得為章程之變
　　更登記，此觀民法第五十九條之規定意旨自明。行政法院（現為最高行政法院）
　　七十七年度判字第二０六九號判決，亦採取相同見解。
二、次按因情事變更，致財團之目的不能達到時，主管機關得斟酌捐助人之意思，變
　　更其目的及其必要之組織，或解散之，民法第六十五條亦定有明文。是如有財團
　　目的不能達到之情事發生，即與前開組織或管理方法不具備、不完全有別，其目
　　的或必要之組織變更，依其規定，係主管機關之權限，而非由法院為必要處分。
三、本件聲請意旨略以：聲請人為財團法人苗栗縣私立法院附設仁愛之家（以下稱仁
　　愛之家）現任第八屆董事長，由於仁愛之家收容貧困老弱無依人士之業務，面臨
　　困境，決定停辦，擬將捐助章程補充變更如附表一對照表所示，請求裁定准為必
　　要之處分等語。
四、查聲請人為仁愛之家之董事長，經調取本院八十六年法登財第十七號登記事件卷
　　宗、九十年法登他字第二四號變更登記卷宗核閱後屬實，是其確為利害關係人，
　　得為本件聲請。其聲請為必要處分，經核仁愛之家捐助章程如附表二所示原條文
　　，確有組織上之不完全，應有變更如同表所示修正後條文之必要。至於聲請人所
　　聲請變更之捐助章程條文，或為財團目的之變更（第三條、第四條），或非組織
　　不完全或重要管理方法不備（第五條、第十條），揆諸前開法律規定及說明，均
　　不應由本院逕為變更，或無必要為變更處分，附此敘明。
五、依非訟事件法第八條第一項前段裁定如主文。
中　　　華　　　民　　　國　　九十一　　年　　  五　  　月　　九  　　日
                                  台灣苗栗地方法院民事庭
~B法      官　蔡  志  宏
右為正本係照原本作成。
如對本裁定抗告，須於裁定送達後十日內向本院提出抗告狀。
中　　　華　　　民　　　國　　九十一　　年　　　五   　月　　九　　日
~B法院書記官  黃  秀  娟
附表：
~F0
~T36
附表一：聲請人聲請之財團法人苗栗縣私立弘法院附設仁愛之家捐助章程修正條文對
        照表
┌────────────────────┬────────────────────┐
│    修        正        條        文    │      原          條           文       │
├────────────────────┼────────────────────┤
│第三條：                                │第三條：                                │
│  本家以弘揚佛陀慈悲喜捨，教化一切有情為│  本家以濟助收容貧困無依老人，舉辦有關社│
│主；並協助政府、社區推動書香社會及社會福│利事業，宣揚我佛教慈善精神為宗旨。      │
│利工作。                                │                                        │
├────────────────────┼────────────────────┤
│第四條：                                │第四條：                                │
│  本家任務如左：                        │  本家任務如左：                        │
│一、舉辦文化事業，設置圖書館及其他文康設│一、創辦仁愛之家收容貧困老弱無依人士。  │
│    施。                                │二、舉辦社會救助及安老教育事項。        │
│二、協助政府及其他慈善機構辦理慈善、救助│三、舉辦文化事業，設置圖書館。          │
│    事項，及其他文康活動。              │四、協助政府及其他慈善機構辦理慈善事項。│
│三、其他社會福利事業。                  │                                        │
├────────────────────┼────────────────────┤
│第五條：                                │第五條：                                │
│  本家財產來源、種類、數額，來自本家創辦│  本家財產來源、種類、數額，悉自本家創辦│
│人、董事、贊助人士及團體機構捐贈。      │人（弘法院）董事、贊助人士或團體捐贈（詳│
│                                        │如附表捐助人名冊）。                    │
├────────────────────┼────────────────────┤
│第八條：                                │第八條；                                │
│  本家置董事十一人，或是需要增聘之。由創│  本家置董事十一人，由創辦人遴聘熱心救濟│
│辦人遴聘熱心救濟、文化事業人士擔任之。創│事業及與本會有關人士擔任之，創辦人為當然│
│辦人為當然董事，組織董事會，但不得延聘夫│董事，組織董事會，但不得延聘夫婦、父子、│
│婦、父子、直系親屬同為董事或具有監督本家│直系親屬同為董事或現任公務員為董事。    │
│業務現任公務員為董事。                  │                                        │
│前項董事均為無給職，但經常駐會辦公者，得│                                        │
│在預算範圍內，支給適當之交通費用。      │                                        │
├────────────────────┼────────────────────┤
│第九條：                                │第九條：                                │
│  本家董事任期三年，連聘得連任，如在任期│  本家董事任期三年，連聘得連任，如在任期│
│中因故出缺時，由創辦人另行遴聘，其任期補│中因事故出缺時，由創辦人另行遴聘，其任期│
│足原任董事之任期為限。                  │補足原任董事之任期為限。                │
│  董事會每年開會一次，由董事長召集並為主│                                        │
│席，必要時亦可經三分之一以上董事之連署，│                                        │
│召開臨時會。會議需有過半數董事之出席方得│                                        │
│開會，出席董事過半數之同意，方得決議。  │                                        │
├────────────────────┼────────────────────┤
│第十條：                                │第十條：                                │
│  本家董事會以當然董事為董事長，綜理會務│  本家董事會以當然董事長，綜理會務對外代│
│對外代表本財團，並置常務董事五人除由董事│表本財團，並置常務董事五人除由董事長兼任│
│長兼任者外，餘由董事長遴聘之，襄助董事長│者外，餘由董事互推之，襄助董事長處理日常│
│處理日常會務。                          │會務。                                  │
├────────────────────┼────────────────────┤
│第十一條：                              │第十一條：                              │
│  本家董事會職權如左：                  │  本家董事會職權如左：                  │
│一、本仁愛之家主任之聘任與解聘。        │一、本仁愛之家主任、秘書之聘任與解聘。  │
│二、各種計劃之審核。                    │二、各種計劃之審核。                    │
│三、經費之籌劃。                        │三、經費之籌劃。                        │
│四、預算及決算之審議核定。              │四、預算及決算之審議核定。              │
│五、基金之保管與運用及財務之稽核與監督。│五、基金之保管與運用及財務之稽核與監督。│
├────────────────────┼────────────────────┤
│第十二條：                              │第十二條：                              │
│  本家章程之修訂以及不動產之處分或變更應│  本家不動產之處分或變更應以董事三分之二│
│以董事三分之二以上之出席，出席董事三分之│以上之出席，出席董事三分之二以上之同意並│
│二以上之同意並報請主管機關核准行之。    │報請主管機關核准行之。                  │
├────────────────────┼────────────────────┤
│第十五條：                              │第十五條：                              │
│  本家得置顧問若干人，協助本家推動各種社│  本家得置秘書一人，襄助主任處理日常事務│
│會福利以及文教活動，由董事長遴選，報請董│，由主任遴選，報請董事會備查並呈報主管機│
│事會備查並呈報主管機關核備。            │關核備。                                │
└────────────────────┴────────────────────┘
附表二：財團法人苗栗縣私立弘法院附設仁愛之家捐助章程應為必要處分之修正對照
        表
┌────────────────────┬────────────────────┐
│    修    正     後     條        文    │      原          條           文       │
├────────────────────┼────────────────────┤
│第八條：                                │第八條：                                │
│本家置董事十一人。由創辦人遴聘熱心救濟、│本家置董事十一人，由創辦人遴聘熱心救濟事│
│文化事業人士擔任之。創辦人為當然董事，組│業及與本會有關人士擔任之，創辦人為當然董│
│織董事會，但不得延聘夫婦、父子、直系親屬│事，組織董事會，但不得延聘夫婦、父子、直│
│同為董事或具有監督本家業務關係之現任公務│系親屬同為董事或現任公務員為董事。      │
│公務員為董事。                          │                                        │
│前項董事均為無給職，但經常駐會辦公者，得│                                        │
│支給適當之交通費用。                    │                                        │
├────────────────────┼────────────────────┤
│第九條：                                │第九條：                                │
│本家董事任期三年，連聘得連任，如在任期中│本家董事任期三年，連聘得連任，如在任期中│
│因故出缺時，由創辦人另行遴聘，其任期補足│因事故出缺時，由創辦人另行遴聘，其任期補│
│原任董事之任期為限。                    │足原任董事之任期為限。                  │
│董事會每年開會一次，由董事長召集並為主席│                                        │
│，必要時亦可經三分之一以上董事之連署，召│                                        │
│開臨時會。會議需有過半數董事之出席方得  │                                        │
│開會，出席董事過半數之同意，方得決議。  │                                        │
├────────────────────┼────────────────────┤
│第十一條：                              │第十一條：                              │
│  本家董事會職權如左：                  │  本家董事會職權如左：                  │
│一、本仁愛之家主任之聘任與解聘。        │一、本仁愛之家主任、秘書之聘任與解聘。  │
│二、各種計劃之審核。                    │二、各種計劃之審核。                    │
│三、經費之籌劃。                        │三、經費之籌劃。                        │
│四、預算及決算之審議核定。              │四、預算及決算之審議核定。              │
│五、基金之保管與運用及財務之稽核與監督。│五、基金之保管與運用及財務之稽核與監督。│
├────────────────────┼────────────────────┤
│第十二條：                              │第十二條：                              │
│本家章程之修訂以及不動產之處分或變更應以│本家不動產之處分或變更應以董事三分之二以│
│董事三分之二以上之出席，出席董事三分之二│上之出席，出席董事三分之二以上之同意並報│
│以上之同意並報請主管機關核准行之。      │請主管機關核准行之。                    │
│前項章程之修訂如涉及組織不完全或重要管理│                                        │
│方法不具備，則應向法院聲請必要處分或變更│                                        │
│組織。                                  │                                        │
├────────────────────┼────────────────────┤
│第十五條：                              │第十五條：                              │
│本家得置顧問若干人，協助本家推動各種社會│本家得置秘書一人，襄助主任處理日常事務，│
│福利以及文教活動，由董事長遴選，報請董事│由主任遴選，報請董事會備查並呈報主管機關│
│會備查並呈報主管機關核備。              │核備。                                  │
│前項顧問為無給職，不支領任何費用。      │                                        │
└────────────────────┴────────────────────┘
